臺灣澎湖地方法院行政訴訟判決　
111年度監簡字第1號
原      告  陳建銘    現於法務部○○○○○○○執行中
被      告  法務部○○○○○○○

代  表  人  蘇坤銘  
訴訟代理人  陳明傑  
            陳世傑  
            劉瑋祥  
上列當事人間監獄行刑法事件，原告不服法務部○○○○○○○民國111
年1月26日111年澎監收申字第00004號申訴決定，提起行政訴訟
，本院於111年7月8日言詞辯論終結，判決如下︰
    主      文
原告之訴駁回。
訴訟費用由原告負擔。
    事實及理由
一、事實概要：
  ㈠原告於民國92年間犯偽造文書罪，經法院判處有期徒刑3月確
    定，於93年11月30日易科罰金執行完畢。後於94年7月至94
    年8月27日間，犯共同運輸第三級毒品罪，經法院判處有期
    徒刑9年確定，並經法院認定構成累犯，而自96年2月15日起
    算刑期，於101年8月14日縮刑假釋出監，103年7月1日假釋
    期滿未經撤銷視為執行完畢。被告自103年11月2日起至104
    年1月29日間，又犯共同運輸第二級毒品罪共3罪，經法院各
    判處有期徒刑5年、8年6月及4年10月，合併執行有期徒刑12
    年，且同樣經法院認定構成累犯。
　㈡嗣後，被告機關於110年12月16日依法務部矯正署110年10月2
    6日法矯字第11003020800號函規定辦理重行檢視結果，認定
    原告適用刑法77條第2項第2款不得假釋之規定，並通知原告
    不適用假釋之認定。原告不服，向被告提出申訴，經被告於
    111年1月26日以111年澎監收申字第00004號決定申訴無理由
    駁回，原告遂提起本件行政訴訟。
二、原告主張：
  ㈠司法院大法官釋字第775號並已闡明累犯不分類型一律加重是
    違憲，故執行機關不分受刑人前案所犯類型一律三振是否違
    憲、違反釋字第775號之嫌？何況無期徒刑服刑25年得假釋
    ，反觀有期徒刑之宣告卻不得假釋，益見刑法77條第2項第2
    款有明顯違憲之情形。既然刑法77條第2項第2款有違憲疑慮
    ，被告至少在釐清前，不宜執行，甚至應該是行政機關應先
    聲請釋憲，待確認沒有違憲之後，才為執行機關之依據。
　㈡原告僅有犯2次重罪，此次是第2次入監執行就被認定是三振
    而不得假釋，應與刑法77條第2項第2款規定要犯3次重罪之
    規範意旨不同，故原告並不符合刑法77條第2項第2款所定之
    情形。簡言之，第二次服刑就不得假釋，不覺得奇怪嗎？故
    刑法77條第2項第2款中之「犯最輕本刑五年以上有期徒刑之
    罪之累犯」，應從嚴解釋，及於文義有爭議時做對受刑人有
    利之解釋，認為都要以「犯五年以上之罪作為前提基礎」。
　㈢又上開原告之刑事判決，法院判決均未特別註記或聲明原告
    不得假釋，被告卻主動執行未經法院判決之法，顯然欠缺法
    律依據。　
　㈣末者，原告92年之罪造文書易科罰金部分，當時有溢繳，直
    到101年才申請退款，故該部分罪之執行程序未完成，應不
    算執行完畢。
  ㈤為此，提起本件行政訴訟等語。並聲明：㈠撤銷法務部○○○○○○
    ○110年12月16日澎監教決字第11004007080號函及111年1月2
    6日111年澎監收申字第00004號申訴決定；㈡准許原告所犯能
    適用假釋。
三、被告則以：
  ㈠刑法第77條第2項第2款立法意旨，對於屢犯重罪之有期徒刑
    受刑人，既已獲得假釋之待遇，如於假釋期間、徒刑執行完
    畢或赦免後五年內，再犯最輕本刑五年以上之罪者，顯見對
    刑罰之感受度低，為防衛社會安全，限制此類受刑人假釋之
    機會，實有其必要性；且依該款規定，犯最輕本刑五年以上
    有期徒刑之罪之累犯（第二犯），於假釋期間，受徒刑之執
    行完畢，或一部之執行而赦免後，五年以內故意再犯最輕本
    刑為五年以上有期徒刑之罪（第三犯）者，關於有期徒刑假
    釋之規定，不適用之，故第一犯是否為累犯或最輕本刑五年
    以上有期徒刑之罪，尚非所規範之要件。原告前案為重罪累
    犯，現執行之罪為重罪，且係於前案假釋期滿後5年內再犯
    ，符合刑法第77條第2項第2款規定，而不適用假釋。原告主
    張刑法第77條第2項第2款規定須以「犯三次重罪」為不得假
    釋之構成要件，實對規定有誤解。
  ㈡刑法第77條第2項第2款係屬法律構成要件之認定，被告機關
    本於權責，對原告重罪累犯之認定係參照原告所犯各罪之判
    決書、檢察官指揮書、前科紀錄表辦理內部檢視預為篩選與
    列冊管理並向原告說明其不適用假釋之情形，係基於戒護管
    理及教化輔導之考量，性質上屬監獄行刑法第93條第1項後
    段非行政處分之管理措施，與原告所謂判決書及指揮書未諭
    知三振法條之觸犯及執行有別，二者不得混為一談。
  ㈢又有關累犯之認定，由法官判決時併同宣告，應以判決書記
    載為準，而原告前後所犯毒品2罪，均經法官宣告為累犯，
    自應適用累犯之累進處遇及假釋規定，與司法院釋字第775
    號是否加重其刑分屬二事。
  ㈣綜上，被告機關認對原告依刑法第77條第2項第2款要件及法
    務部矯正署109年12月3日法矯署教字第10903022660號等相
    關函文辦理是否有重罪不得假釋適用之檢視，於法無違，亦
    屬允當，本件原告主張顯無理由，至原告所稱刑法第77條第
    2項第2款，有違憲法第23條比例原則及違憲疑慮，非被告機
    關所能決定，原告如有聲請憲法法庭需求，可自行依憲法訴
    訟程序尋求救濟等語，資為抗辯。並聲明：原告之訴駁回。
四、本院之判斷：
  ㈠經查，原告有上開事實概要欄㈠所載之前案紀錄，而被告於11
    0年12月16日依法務部矯正署函規定辦理重行檢視結果，認
    定原告適用刑法77條第2項第2款不得假釋之規定，並通知原
    告不適用假釋之認定。原告不服，向被告提出申訴，經被告
    於111年1月26日以111年澎監收申字第00004號決定申訴無理
    由駁情等情，有原告之各該歷審刑事判決書、指揮書、全國
    刑案資料查註表及在監在押紀錄表、各該函文及申訴決定書
    等件在卷可參，此部分事實足以認定。
  ㈡而本件之爭執在於：被告依原告所為之前科犯行，認定原告
    不適用假釋之情形是否適法？詳述如下：
　⒈刑法第77條第1項規定；「受徒刑之執行而有悛悔實據者，無
    期徒刑逾二十五年，有期徒刑逾二分之一、累犯逾三分之二
    ，由監獄報請法務部，得許假釋出獄。」，此為假釋之原則
    性條件。惟同條第2項則為例外規定：「前項關於有期徒刑
    假釋之規定，於下列情形，不適用之：……二、犯最輕本刑五
    年以上有期徒刑之罪之累犯，於假釋期間，受徒刑之執行完
    畢，或一部之執行而赦免後，五年以內故意再犯最輕本刑為
    五年以上有期徒刑之罪者。……」該第2款規定係於94年2月2
    日修法增訂，立法理由謂：「對於屢犯重罪之受刑人，因其
    對刑罰痛苦之感受度低，尤其犯最輕本刑五年以上重罪累犯
    之受刑人，其已依第一項規定（執行逾三分之二）獲假釋之
    待遇，猶不知悔悟，於『假釋期間』、『徒刑執行完畢或赦免
    後五年內再犯最輕本刑五年以上之罪』，顯見刑罰教化功能
    對其已無效益，為社會之安全，酌採前開美國『三振法案』之
    精神，限制此類受刑人假釋之機會應有其必要性」。上揭刑
    法第77條第2項第2款要件之構成，必須曾經為重罪之累犯，
    於釋放進入社會後短期間又再犯重罪，屬具高度反社會性之
    人，基於維護社會安全之刑罰功能，立法者以其具有再犯重
    罪之惡性而剝奪其受假釋之恩惠。
　⒉經查：
　⑴原告於94年間犯最輕本刑五年以上之修正前毒品危害防制條
    例第4條第3項之共同運輸第三級毒品罪，經臺灣高雄地方法
    院95年度訴字第44號判決處有期徒刑9年，判決書並載為累
    犯，後歷經上訴二、三審法院後均上訴駁回而確定（見本院
    卷第109至160頁)，原告入監服刑後，於101年8月14日因縮
    短刑期假釋付保護管束出監，於103年7月1日保護管束期滿
    ，未經撤銷而視為執行完畢，有原告之全國刑案資料查註表
    可稽（見本院卷第231頁)。可知，原告前案之共同運輸第三
    級毒品罪(即第二犯)係重罪累犯。
　⑵原告於前揭第二犯執行完畢之五年內之103年11月2日起至104
    年1月29日間，故意再犯最輕本刑五年以上之修正前毒品危
    害防制條例第4條第2項之運輸第二級毒品罪3次，均為第三
    犯，分別經臺灣高雄地方法院以104年度原重訴字第1號、訴
    字第354號判決認定上述3罪均為累犯，並判處應執行有期徒
    刑12年確定，有上開判決及全國刑案資料查註表可稽（分別
    見本院卷第161至222、第233頁）。是原告符合上揭「犯最
    輕本刑五年以上有期徒刑之罪之累犯，受徒刑之執行完畢，
    五年以內故意再犯最輕本刑為五年以上有期徒刑之罪」之情
    形，即符合刑法第77條第2項第2款規定而不適用假釋。故被
    告以110年12月16日澎監教決字第11004007080號函通知原告
    ，其所犯毒品等罪不適用假釋，即無違誤。　
　⑶原告主張刑事判決書及檢察官指揮書均未諭知刑法第77條第2
    項第2款規定，執行機關不得逕自認定執行等語。惟法院係
    就刑事被告之犯罪事實及理由，與應適用法條而為判決，且
    有罪判決書之主文、理由應記載事項，依刑事訴訟法第308
    條至第310條之規定，並未包含假釋等刑罰執行之諭知；再
    者，關於受刑人之監獄行刑事項，依監獄行刑法第2條係受
    法務部、法務部矯正署主管監督，關於假釋之審查，則係依
    據監獄行刑法第115條之規定，由監獄提報假釋審查會決議
    後，再報請法務部審查，本屬監獄而非法院或檢察官之職權
    。是原告此部分之主張，自屬無據。
　⑷原告復以刑法第77條規定無期徒刑執行逾25年即可提報假釋
    ，反係原告受有期徒刑之宣告不得假釋為由，主張刑法第77
    條第2項第2款違反比例原則而違憲等語。惟原告所指無期徒
    刑執行逾25年可假釋，係規定於刑法第77條第1項關於假釋
    之原則性條件，而刑法第77條第2項則係有期徒刑不得假釋
    之例外規定，原告指稱無期徒刑執行逾25年可假釋、原告受
    有期徒刑之宣告卻仍不得假釋，實係對刑法第77條第1項原
    則性規定、同條第2項例外性規定間之混淆誤用。況無期徒
    刑並無三振條款之適用無非係立法者基於刑事政策、刑罰經
    濟及一般人類壽命等考量而有如此安排，兩者本質上即有所
    不同，立法政策上自可為不同之規範。是原告此部分之主張
    ，亦無理由。
　⑸原告再主張刑法第77條第2項第2款之構成要件應為三次犯行
    均為五年以上重罪。惟觀諸刑法第77條第2項第2款之文義，
    並非採三犯重罪為要件，僅以曾係犯重罪且為累犯，而於釋
    放進入社會後短期間又再犯重罪者，即不適用同條第1項之
    假釋規定。而此構成要件之闡釋，亦經法務部多次闡釋第一
    犯無須限定為重罪，此亦有法務部95年11月9日法矯字第095
    0903772號函、110年1月29日法矯署教字第11001013450號函
    等在卷可參，是本條於文義解釋上並無疑問。故原告之第一
    犯固然為偽造文書案件，仍無礙於其後續二、三犯為重罪而
    有符合刑法第77條第2項第2款之構成要件。　
　⑹另依司法院釋字第775號解釋意旨，為避免個案發生罪刑不相
    當之情形，法院就累犯是否加重最低本刑應加以裁量，係「
    法律效果裁量」之定量問題；而行為人之犯行，是否應依刑
    法第47條第1項前段之規定論以累犯，乃「法律要件判斷」
    之問題。故行為人所犯是否應論以累犯，與累犯是否依司法
    院釋字第775號解釋意旨裁量加重其刑，兩者尚屬有別。是
    以，原告援引司法院釋字第775號解釋意旨主張不分累犯之
    類型而一律有三振條款等語，難認有理。
　⑺又刑法第77條第1項規定者係「得許假釋出獄」而非「應許假
    釋出獄」，不但是說明處遇機構將法院宣告刑全部執行完畢
    本具合憲性基礎外，且准許假釋所附之條件，除已執行徒刑
    之期間外，尚包括甚為重要之「有悛悔實據」。而對於釋放
    不久後即再犯惡性較大之重罪犯行者而言，已不能期待或考
    量徒刑對其有教化之功效。亦即刑法第77條第2項第2款之再
    犯者，國家已經給予其徒刑教化之機會，卻仍然無視將來可
    能受到不能假釋之嚴重後果，竟故意再犯最輕本刑五年以上
    之重罪，顯然已無以假釋施予恩惠或教化而防止再犯之餘地
    。基此，上揭刑法第77條第2項第2款要件之構成，必須曾經
    為重罪之累犯，於釋放進入社會後短期間又再犯重罪，此類
    行為人於社會上並不多見，係屬於少數具高度反社會性之人
    ，基於維護社會安全之刑罰功能，立法者以其具有再犯重罪
    之惡性而剝奪其受假釋之恩惠，權衡個人對其利害之抉擇可
    能性與社會防衛必要之正當性，尚難遽認與比例原則有違或
    有違憲之情形。
　⑻原告認刑法第77條第2項第2款有違憲疑慮，應自行依憲法訴
    訟法所定之法定程序尋求救濟，被告為行政機關，僅係依法
    行政，若如被告所稱適用法律者於適用法律前，應先釋憲以
    確認所適用法律無違憲疑慮始得適用，無非所有之行政機關
    甚至是法院於適用法律前，均要先聲請釋憲才能適用，此不
    僅會癱瘓司法院之運作，亦會使司法權成為立法者之背書者
    ，顯與當代民主憲政制度之精神有違，原告此部分主張，顯
    無理由。
　⑼原告另主張其第一犯之偽造文書罪易科罰金部分，當時有溢
    繳，應至101年申請退款始得算執行完畢等語，經查，原告
    之第一犯偽造文書罪確實有溢收罰金而後於101年間聲請退
    費等情，此有被告之全國刑案資料查註表在卷可參（見本院
    卷第228頁），惟此情乃溢繳，而非短繳或漏繳，應無礙於
    原告所被判處之3月有期徒刑全數遭易科罰金完畢之事實，
    是仍應認原告於93年11月30日已將偽造文書犯行所被判處之
    有期徒刑3月易科罰金執行完畢，原告此部分主張，亦無理
    由。
　㈢至於原告訴請被告准許適用假釋之規定等語，因原告現執行
    中之有期徒刑12年因符合刑法第77條第2項第2款之要件而無
    法適用假釋之規定，已如上述，則原告此部分請求，亦屬無
    理。　
五、綜上所述，申訴決定認事用法並無違誤，原告起訴請求撤銷
    法務部○○○○○○○110年12月16日澎監教決字第11004007080號
    函及111年1月26日111年澎監收申字第00004號申訴決定，及
    請求被告機關准許適用假釋之規定等，均為無理由，應予駁
    回。
六、本件事證已臻明確，兩造其餘攻擊防禦方法及所提之證據，
    經核與判決之結果不生影響，爰不逐一論述，附此敘明。
七、據上論結，本件原告之訴為無理由，依行政訴訟法第98條第
    1項前段，判決如主文。　
中　　華　　民　　國　　111 　年　　7 　　月　　22　　日
                行政訴訟庭法　官　陳立祥
一、上為正本係照原本作成。
二、如不服本判決，應於送達後20日內，向本院提出上訴狀，其
    未表明上訴理由者，應於提出上訴後20日內向本院補提理由
    書（均須按他造人數附繕本）。上訴理由應表明關於原判決
    所違背之法令及其具體內容，或依訴訟資料可認為原判決有
    違背法令之具體事實。
中　　華　　民　　國　　111 　年　　7 　　月　　22　　日
                          書記官　林映君